【裁判字號】    90,上訴,101
【裁判日期】    900618
【裁判案由】    偽造文書等
【裁判全文】
臺灣高等法院臺南分院刑事判決               九十年度上訴字第一一號     Ｇ
      上  訴  人  台灣雲林地方法院檢察署檢察官
      被      告  乙  ○  ○
右上訴人因被告等偽造文書等案件，不服臺灣雲林地方法院八十九年度訴字第三七五
號中華民國八十九年十一月二十二日第一審判決（起訴案號：臺灣雲林地方法院檢察
署八十九年度偵字第二七二五、三一三八號），提起上訴，本院判決如左：
      主      文
上訴駁回。
      理      由
一、公訴意旨略以：被告丙○○與被告乙○○共同意圖為自己不法之所有，並基於概
    括之犯意聯絡，於八十九年五月廿五日，在雲林縣西螺鎮○○里○○道被告乙○○所營之噴漆廠，將謝合所有而交予被告乙○○修理之曳引車一台，由被告乙○○向甲○○詐稱該車為其所有，被告丙○○保證該車決非贓車，使甲○○陷於錯
    誤而以新台幣（下同）十一萬元購買之（乙○○侵占部份業已處刑確定），並由
    被告乙○○分得九萬元，被告丙○○分得二萬元，再由被告乙○○將其中二萬元
    與被告丙○○同往酒店消費，嗣被告乙○○及丙○○又為規避刑事責任，遂在與
    甲○○之買賣契約上，由被告乙○○偽造「陳昭億」之名，被告丙○○再簽其名
    以在場見證，均足以生損害於甲○○之權利，因認除被告丙○○亦涉犯刑法第三
    百三十五條第一項業務侵占罪外、二被告另共犯刑法第二百十六條、第二百十條
    行使偽造私文書及第三百三十九條第一項之詐欺取財罪嫌云云。
二、按犯罪事實應依證據認定之，無證據不得推定其犯罪事實；又不能證明被告犯罪
    者，應諭知無罪之判決，刑事訴訟法第一百五十四條及第三百零一條第一項分別
    定有明文。次按事實之認定，應憑證據，如未能發現相當證據，或證據不足以證
    明，自不能以推測或擬制之方法，以為裁判基礎（最高法院四十年臺上字第八六
    號判例意旨參照）。又認定犯罪事實，所憑之證據，雖不以直接證據為限，間接
    證據亦包括在內，然無論直接或間接證據，其為訴訟上之證明，須於通常一般之
    人均不致於有所懷疑，而得確信其為真實之程度者，始得據之為有罪之認定，倘
    其證明尚未達到此一程度，而有合理性懷疑之存在時，即無從為有罪之認定，此
    亦有最高法院七十六年臺上字第四九八六號判例可資參照。再告訴人之告訴，係
    以使被告受刑事追訴為目的，其指訴是否與事實相符，仍應調查其他證據，以資
    審認，必被害人所述被害情形，無瑕疵可擊，且就其他方面調查，與事實相符，
    始足據為有罪判決之基礎（最高法院五十二年臺上字第一三○○號判例及八十一
    年度臺上字第三五三九號判決意旨參照）。
三、訊據被告乙○○固坦承於買賣契約上簽署「陳昭億」之姓名，惟堅決否認有何詐
    欺取財及行使偽造私文書犯行，辯稱：「陳昭億」這名字是經過屏東一位算命先
    生替伊改名的，伊使用該名字已十餘年，但並未去戶政單位申請改名，而其所印
    的名片也是使用該名字等語。訊據被告丙○○，固坦承有居中介紹本件買賣、於
    簽約時簽名見證及事後獲取報酬並至酒店消費等情，惟亦堅決否認有何上開公訴
    人所指犯行，辯稱：是乙○○說要賣曳引車，伊才居中介紹甲○○來買，並不知
    該車為贓車；且平常都叫乙○○為「阿梁」（台語），並不知乙○○之本名為何
    等語。均矢口否認犯行。經查：
    １、按對於自己持有他人之物實施侵占，出賣於人者，其目的既在處分侵占物品
        ，對於買主，自無所謂詐欺取財，因而於侵占罪外，殊難更論以詐欺罪，最
        高法院四十一年臺非字第五二號著有判例可參。本件被告乙○○既以出賣上
        開曳引車子車予被害人甲○○之方式，易持有為所有而侵占處分該車，則依
        上開判例意旨，應論處被告乙○○侵占罪為已足，公訴人認被告乙○○另涉
        犯刑法第三百三十九條第一項之詐欺取財罪嫌，應與前開侵占罪部分分論併
        罰，顯有違誤。
    ２、又刑法之偽造私文書罪係以無制作權人假冒他人名義而制作私文書，足生損
        害於他人及公眾為構成要件。又署名乃為彰表其主體之同一性，並不以簽署
        戶籍上之姓名為必要，即用別名、別號、筆名或僅簽名字均無不可，因而行
        為人苟以其行之多年，為他人所知之別名為法律行為，該別名既足以證明其
        主體之同一性，該行為人即無偽造他人名義之犯意，自難以偽造私文書罪相
        繩。查被告乙○○於七十六年間，經算命師傅指點改以「陳昭億」之名，並
        以該名印製名片，有被告乙○○提出之撰名審鑑書及振群汽車噴漆行舊名片
        各一紙在卷可參，而該舊名片於「陳昭億」名字右下方處，更以括號註明「
        振梁」二小字，且該被告於本院審理中復謂該位算命師已死亡，但與其一起
        改名的還有陳俊宇云云，並提出陳俊宇之撰名審鑑書一紙為証。經本院將該
        二紙撰名審鑑書送經法務部調查局鑑定結果，認二紙之筆跡筆劃特徵相同。
        有該調查局90年4月4日陸（二）字第90018079號通知書在卷可憑。參之各該
        撰名審鑑書之紙張均已陳舊斑駁變黃，顯見被告乙○○謂已屬十多年前之事
        ，亦屬可信。其力辯確以「陳昭億」之名行事，並非虛構名字，則非無據。
        。又於現今社會上，使用別名、別號或筆名與他人交易者，並非全然無見，
        公訴人指與他人簽約必是以其身份證本名為之，不僅無法律依據，且與社會
        習慣非完全相符。
    ３、被告丙○○於偵查中，雖不知道被告乙○○簽署「陳昭億」之名字，並非其
        本名，然被告丙○○於原審審理時供稱：伊只知乙○○叫「阿梁」（台語）
        ，因朋友都如此叫他，並不知道其本名為何等語。此核與被告乙○○於原審
        審理時，供述：『（問：丙○○何以不知道你本名為何？）我未曾說過，他
        都叫我「阿梁」』等語；及被害人甲○○於原審審理時證述：當時乙○○及
        丙○○僅說他叫「阿梁」（台語），並不知他的真實姓名等語均互核相符。
        而衡諸一般民間社交情況，即使相交多年，只知他人綽號而不知真實姓名者
        ，在所多有；復參酌被告丙○○及被害人甲○○於買賣契約上簽名時，均未
        對被告乙○○簽署「陳昭億」之姓名質疑，及被告丙○○於買賣契約上簽名
        見證時，均書寫真實之姓名、住址，毫無隱瞞等情，亦足見被告丙○○亦僅
        知被告乙○○叫「阿梁」（台語），並不知道其真實名字為何，堪以認定。
        是以被告乙○○雖於買賣契約上簽署「陳昭億」之姓名，惟該姓名既為其別
        名，並非虛構，已如前述，即難認被告乙○○有偽造私文書之犯行。
    ４、被告丙○○於原審審理時，供稱：「因為我有一天去乙○○家隔壁檳榔店閒
        聊，乙○○告訴我他有一部曳引車要賣，是他人欠他錢抵償的，我問他是何
        債務，他叫我不要問那麼多，反正有人欠他錢就對了。．．．」等語，此與
        被告乙○○於警訊時即供稱「他（即丙○○）不知該車為別人所有」，並於
        原審審理時供述：「那時丙○○來我家旁之檳榔攤閒聊，無意中我提及有部
        曳引車若有人要，就便宜賣一賣，不然已經放在該處二十多天了，那時我告
        訴丙○○有車主私下欠我錢，用該車來抵償，．．．」等語，及被害人甲○○於原審審理時，證稱：「現場我有看見車子無標記，而且又無證件，所以
        我有點懷疑是否為贓車，但乙○○和丙○○對我說是因為有人欠乙○○工資
        ，才將該車抵工資款讓給乙○○．．．」等語，及證人周長宏於警訊時證稱
        「．．．乙○○說該子車車主欠他錢，所以該子車為他所有，要將子車賣掉
        」等語，均互核相符，被告丙○○上開如何不知贓車而仲介之供述，應堪採
        信。
   ５、本案之曳引車子車外觀上並無任何標記或車牌，有卷附相片三幀可參，亦非
       如一般車輛，具有證件資料可查，是尚難查知該子車之所有人為何人，此由
       被害人甲○○已事先聲明不買贓車或來路不明之子車，卻仍購得本案子車觀
       之，亦可見之。又被告乙○○以經營汽車噴漆為業，其工廠內放置他人之車
       輛，自屬常情，且本案之子車為中古車，而被告丙○○因偶知被告乙○○有
       該子車出售，始從中仲介買賣，其與被告乙○○二人並非深交朋友，所處立
       場實與證人周長宏及被害人甲○○相同，是以被告乙○○謊稱該子車為車主
       欠錢用以抵償，致被告丙○○誤信為真，實屬可能。
   ６、被告乙○○與被害人甲○○簽立買賣契約時，被告丙○○與證人周長宏亦均
       簽名見證，若被告丙○○明知該子車為他人所有，則日後極可能牽涉刑事責
       任，亦應有設法規避刑責之行為，始合常理，然被告丙○○既仍願簽名見證
       ，並表明住址，毫無掩飾，益見被告丙○○不知該子車並非被告乙○○所有
       ，亦堪採信。
   ７、被告丙○○雖向被害人甲○○保證該子車並非贓車或來路不明之車，然被告
       丙○○係居間介紹買賣，從中獲取報酬，其為積極促使本件交易能順利成交
       ，對買受人甲○○為上開口頭保證，亦屬合情合理，而於本件交易後，被告
       丙○○獲取報酬，並由被告乙○○請客至酒店消費，與一般仲介交易及人情
       交際，並無悖背，是以尚難據此即認被告丙○○明知乙○○對該子車無處分
       權而故予仲介出賣。
   ８、被告丙○○既不知該子車為他人所有，而係誤認為被告乙○○所有，即難認
       其有侵占或詐欺取財之犯意。又行使偽造私文書部分，既不能證明被告乙○○犯罪，理由已如前述，則被告丙○○亦難認其有共同行使偽造私文書之犯
       行。
四、綜上所陳，被告乙○○、丙○○上開辯稱，均堪採信。並查無二被告有公訴人所
    指共同詐欺取財及行使偽造私文書，及丙○○共同侵占等犯行，原審以此部份均
    不能證明被告二人犯罪，均為無罪之諭知。經核並無不合。公訴人上訴意旨仍認
    被告出賣該曳引車之行為係另犯詐欺罪，已屬訣會，並指原審單憑名片一紙逕認
    無行使偽造文書以詐欺、及指丙○○始終參與、又分贓，何能指非犯罪？指摘原
    審判決不當。乃就原審判決已說明之論據再予爭執，自無理由，其上訴應予駁回
    。
據上論結，應依刑事訴訟法第三百六十八條，判決如主文。
本案經檢察官邱克斌到庭執行職務。
中    華    民    國      九十      年      六      月        十八      日
                                  臺灣高等法院臺南分院刑事第一庭
                                      審判長法官  鄭    文    肅
                                            法官  黃    三    哲
                                            法官  黃聰    明
右正本證明與原本無異。
檢察官如不服本判決，應於判決送達後十日內向本院提出上訴狀書。
                                      法院書記官  周    美    莉
中    華    民    國      九十      年      六      月        十九      日


司法院資訊處製作；財團法人民間司法改革基金會備份。
